【裁判字號】    94,訴,3814
【裁判日期】    951031
【裁判案由】    商標註冊
【裁判全文】
臺北高等行政法院判決
                                  94年度訴字第03814號
                              .
原      告  美商‧美國職業高爾夫球協會(The Professional
            Golfers’A.
代  表  人  甲○○○○○ ○○.
            ）
訴訟代理人  陳長文律師
            蔡瑞森律師
被      告  經濟部智慧財產局
代  表  人  蔡練生（局長）
訴訟代理人  乙○○
上列當事人間因商標註冊事件，原告不服經濟部中華民國94年10
月5 日經訴字第09406137090 號訴願決定，提起行政訴訟，本院
判決如下：
    主  文
訴願決定及原處分均撤銷。
被告就第000000000 號商標註冊申請事件，應依本判決之法律見
解另為處分。
原告其餘之訴駁回。
訴訟費用由被告負擔三分之二，餘由原告負擔。
    事  實
一、事實概要：原告於民國（下同）92年12月9 日以「PGA TOUR
    ＆Design」商標（下稱系爭商標，圖樣如附圖1 所示），指
    定使用於商標法施行細則第13條所定商品及服務分類表第25
    類之衣服，即男用襯衫、女用襯衫、毛衣、夾克、褲子等商
    品，向被告申請註冊。經被告審查，認本件商標與據以核駁
    之註冊第642284號「優尼士國際股份有限公司標章」商標（
    下稱據以核駁商標，圖樣如附圖2 所示）構成近似，復均指
    定使用於衣服等同一或類似商品，有致相關消費者混淆誤認
    之虞，應不准註冊，乃以94年3 月22日商標核駁第283807號
    審定書為核駁之處分。原告不服，提起訴願，遭決定駁回，
    遂提起行政訴訟。
二、兩造聲明：
    (一)原告聲明：
      1.訴願決定及原處分均撤銷，並判命被告就原告92年12月
        9 日申請案號第000000000 號商標註冊申請事件作成准
        予審定之處分。
      2.訴訟費用由被告負擔。
    (二)被告聲明：
      1.原告之訴駁回。
      2.訴訟費用由原告負擔。
三、兩造之爭點：
    (一)原告主張：
      1.商標法第23條第1項第13款之規定：
        按「商標相同或近似於他人同一或類似商品或服務之註
        冊商標或申請在先之商標，有致相關消費者混淆誤認之
        虞者，不得註冊」為商標法第23條第1 項第13款所明定
        。是「商標近似」與「商品或服務類似」固為判斷「混
        淆誤認之虞」之主要因素，惟其適用應以兩商標有無致
        相關消費者混淆誤認之虞為前提。而判斷「混淆誤認之
        虞」尚有其他因素，作為輔助因素，例如：商標識別性
        之強弱、先權利人多角化經營之情形、相關消費者對各
        商標熟悉之程度等因素，而這些輔助因素可能增加或減
        弱混淆誤認的程度，例如：二商標識別性低或同時並存
        多年，容易減弱混淆誤認的程度；又如前商標知名度較
        高或先權利人有多角化經營的情形，可能增加混淆誤認
        的程度。故兩商標是否構成混淆誤認之虞，需依不同案
        情斟酌考量各項因素作個別判斷，即為實務上所稱「個
        案拘束原則」。舉例而言，不能僅憑兔子造形的商標，
        而斷定荷蘭商的「米飛兔」與日本商的「美樂蒂」，一
        定會發生混淆誤認之虞，因為這兩隻兔子各有其知名度
        ，一般人不會對這兩隻兔子產生混淆誤認。
      2.原告已註冊及使用本件商標多年，消費者早已認識本件
        商標為表彰原告商品及服務之標識，而不致與據以核駁
        商標發生混淆、誤認：
        (1)查原告成立於西元1916年（民國5年），而PGA TOUR
          之創始時間可追溯自西元1968年，PGA TOUR是所有職
          業高爾夫選手所渴望能參與的高球巡迴賽，也是唯一
          能聚集全世界最頂尖好手於一堂的高爾夫巡迴賽。
          PGA TOUR的高知名度，不僅塑造其在高爾夫球界之頂
          尖形象，其所授權之產品亦已風行全世界，並有數以
          億計之球迷喜愛PGA TOUR及其商品。PGA TOUR目前授
          權之國家遍及全世界：美國、加拿大、歐洲、日本、
          韓國、泰國、馬來西亞等國，皆已發展迅速並為高爾
          夫球服飾及相關商品之領導品牌。在國人常用之
          Google網站上查詢「PGA TOUR」，關於「PGA TOUR」
          大約有19,400頁簡體和繁體中文搜尋結果，其中多半
          在介紹PGA TOUR高爾夫組織，PGA TOUR高爾夫巡迴賽
          及賽程，PGA TOUR高爾夫球服飾及相關商品，甚至
          PGA TOUR高爾夫球遊戲。在國人常用之另一YAHOO 奇
          摩網站上查詢「PGA TOUR」，亦有19,500,000個搜尋
          結果，其中亦多半在介紹PGA TOUR高爾夫球相關商品
          。
        (2)又查原告早在西元1980年（民國69年）即在美國首先
          使用本件商標（含「PGA TOUR」及「Swinging
          Golfer Design 」在職業高爾夫球競賽及衣服、襯衫
          、夾克、褲子、襪子、領帶、帽子等商品上，並在西
          元1984及1985年（民國73及74年），分別取得美國第
          1,264,522 號及第1,312,410 號商標，迄今繼續有效
          。而後原告在美國又陸續取得本件商標在運動用品、
          傘、鐘錶、貴金屬領針、袖扣、項鍊、電腦軟體、收
          音機、錄影帶、眼鏡、毛巾、手套、高爾夫球用品、
          運動袋、皮夾、行李箱，零售店等商品及服務之註冊
          ，顯見原告已將本件商標使用於多角化經營之各種商
          品上。原告除在其本國- 美國普遍申請註冊本件商標
          外，在世界數十個國家亦廣泛註冊本件商標及包含「
          Swinging Golfer Design」之商標於各種商品上，茲
          呈送本件商標及包含「Swinging Golfer Design」之
          商標於世界各國申請註冊一覽表，由該表可得知原告
          早在據以核駁商標民國82年（西元1993年）8 月21日
          申請註冊前，即在美國及亞洲國家申請註冊本件商標
          於衣服商品上，茲呈送本件商標於西元1987及1988年
          在香港、紐西蘭、新加坡、韓國獲准註冊於衣服商品
          之註冊證影本，及本件商標於菲律賓、泰國、日本、
          歐盟、大陸、汶萊、越南、香港、紐西蘭、新加坡、
          韓國註冊於各種商品之註冊證影本。
        (3)而PGA TOUR, INC.（PGA TOUR）為原告商標之授權使
          用人，PGA TOUR舉辦各種全球性職業高爾夫球競賽，
          在高爾夫球競賽場地及宣傳資料上皆有本件商標之使
          用，該等全球性職業高爾夫球競賽，經常在全球各地
          之電視上轉播，包括台灣地區國人經常觀賞之ESPN衛
          視體育台及緯來體育台，是本件商標經由全球電視轉
          播，已呈現在消費者面前，消費者早已認識本件商標
          為表彰原告商品及服務之標識；又PGA TOUR之網站上
          亦普遍出現本件商標，該網站上銷售各種商品，包括
          本件商標衣服商品。在國內PChome線上購物，亦可購
          買本件商標之高爾夫球球具、球具袋、帽子、襪子等
          各種商品。是本件商標經由傳播迅速之電視台及網際
          網路普遍報導及商品行銷，本件商標已成為國內消費
          者所知悉之著名商標，殆無疑義。而PGA TOUR又透過
          Summit Properties International LLC （SPI）授
          權「PGA TOUR」名稱及本件商標予美國、日本、澳洲
          、紐西蘭以外之世界各國廠商使用並收取權利金，自
          西元1996年以來，SPI 已收取超過美金2,500,000 元
          之權利金，其中至少美金100,000 是收取自台灣。而
          實際上之商品銷售總額為權利金之10倍，且來自台灣
          之權利金大部分係因使用本件商標在衣服商品上所產
          生。又原告及PGA TOUR自民國85年起，即在台灣申請
          註冊本件商標及包含「Swinging Golfer Design」之
          商標，並陸續取得10件本件商標及包含「Swinging
          Golfer Design 」之商標專用權在各種商品及服務上
          。茲再提呈下列證據資料，以證明原告已使用本件商
          標多年，消費者早已認識本件商標為表彰原告商品及
          服務之標識，而不致與據以核駁商標發生混淆、誤認
          ：
          原告之台灣商標授權使用人VICTOR SPORTS CORP.
            對於本件商標（含「PGA TOUR」及「Swinging
            Golfer Design 」）如何使用在衣服、襯衫、褲子
            等商品上之報告資料影本3 份。
          原告之台灣PGA TOUR SHOP美巡賽專賣店外部及裡
            部相片影本11份，該專賣店內販賣本件商標之衣服
            及各種商品。
          PGA TOUR之授權使用人Summit Properties
            International LLC （SPI）出 具之宣誓書附譯文
            及本件商標衣服商品影本，由該資料可得知「PGA
            TOUR」及「Swinging Golfer Design」均一起使用
            ，且本件商標衣服已在台灣銷售多年。
          PGA TOUR之授權使用人SPI 出具之宣誓書附譯文及
            本件商標西元2001年衣服及各種商品之產品目錄影
            本。
          PGA TOUR之授權使用人SPI 出具之宣誓書附譯文及
            本件商標衣服商品西元2001年發票影本。
          PGA TOUR之授權使用人SPI 出具之宣誓書附譯文及
            本件商標各種商品西元2001年發票影本。
          本件商標大陸地區網站及專賣店影本7 份，由該資
            料可得知本件商標商品已在大陸地區廣為銷售。
          本件商標韓國網站影本，由該資料可得知本件商標
            商品已在韓國廣為銷售。
          原告之台灣商標授權使用人新光紡織股份有限公司
            所印製之西元2004年本件商標衣服型錄影本二份。
          台灣商標授權使用人新光紡織股份有限公司西元
            2004年在高爾夫雜誌及高爾夫文摘所刊登之巨幅廣
            告影本。新光紡織股份有限公司除贊助2004景新盃
            迷你高爾夫錦標賽外，並舉辦父親節特賣會。
          新光紡織股份有限公司本件商標商品全省專賣店一
            覽表，本件商標商品在新光三越百貨、太平洋SOGO
            百貨、大葉高島屋百貨、福華名品、中友百貨、廣
            三SOGO百貨及漢神百貨都有專櫃販售本件商標商品
            。
          台灣商標授權使用人威瑪國際行銷股份有限公司印
            製之本件商標商品實物及包裝影本。
            綜上所陳，本件商標包含「PGA TOUR」部分，且「
            PGA TOUR」為原告之主要識別標誌，是本件商標與
            據以核駁商標足以區別，且本件商標已在台灣使用
            多年，已成為表彰原告服務及商品之標誌，消費者
            皆已認識本件商標為原告之商標，是兩商標並存並
            絕無致消費者混淆誤認之虞，彰彰明甚。
      3.據以核駁商標之註冊人申請註冊該商標非基於善意，且
        已停用該商標：
        原告欲再陳明者，乃據以核駁商標之註冊人優尼士國際
        股份有限公司（優尼士公司）為國內知名之運動用品公
        司，其對於掌握體育界之訊息必然不虞餘力，該註冊人
        極有可能在據以核駁商標民國82年（西元1993年）8 月
        21日申請註冊前，即知悉PGA TOUR職業高爾夫球競賽及
        本件商標，並進一步申請註冊據以核駁商標。經查優尼
        士公司曾在民國83及84年向被告申請註冊「PRADA 」
        及「STAR BUCKS」商標，因該等商標明顯為他人之著名
        商標，優尼士公司「PRADA 」及「STAR BUCKS」商標註
        冊申請案未獲核准，是優尼士公司相當注意著名之商標
        ，且顯有搶先註冊他人著名商標為己有之意圖。原告亦
        曾試圖與優尼士公司接觸，表明原告在使用「Swinging
        Golfer Design 」時必然與PGA TOUR一起使用，必然會
        與據以核駁商標有所區別，而要求優尼士公司出具商標
        並存同意書，然優尼士公司竟然開價美金115,000 元相
        當於新台幣（下同）3,450,000 元，令原告不得不放棄
        要求並存同意書之可能性。又原告曾請徵信公司調查據
        以核駁商標之使用情形，發現優尼士公司已停用據以核
        駁商標，顯見優尼士公司無積極使用據以核駁商標之目
        的，然卻意圖藉由據以核駁商標來賺取3 百多萬元之談
        判權利金。
      4.綜上所陳，「Swinging Golfer Design」（揮棒打高爾
        夫人形）為原告所首先創用之商標，且原告已註冊及使
        用本件商標20餘年，原告方為「Swinging Golfer
        Design」（揮棒打高爾夫人形）商標之創用人，且原告
        已多角化經營「Swinging Golfer Design」服務及商品
        ，若消費者對「Swinging Golfer Design」商標有所印
        象，亦是來自原告及其商標授權使用人在國內外普遍使
        用該商標之結果，依經濟部所訂定發布之「混淆誤認之
        虞」審查基準，對於相關消費者較熟悉之商標，應給予
        較大之保護。反觀據以核駁商標，優尼士公司申請註冊
        該商標明顯非基於善意，又優尼士公司不僅已停用該商
        標，且並無相關事證證明已有實際發生相關消費者有混
        淆誤認之情事，是兩商標並存絕無致消費者混淆誤認之
        虞，應無疑義。
      5.被告在其核駁審定書內僅提到本件商標存在「商標近似
        」與「商品或服務類似」之因素，然對於「混淆誤認之
        虞」審查基準內所列舉之其他輔助因素如「商標識別性
        之強弱」、「先權利人多角化經營之情形」、「相關消
        費者對各商標熟悉之程度」、「商標之申請人是否善意
        」、「實際混淆誤認之情事」等因素則略而不審查，是
        被告之原處分未盡周全與客觀，不應維持。又被告在其
        核駁審定書內亦提到本件商標在國內申請註冊之日期及
        檢附之商品型錄資料較據以核駁商標申請註冊日期為晚
        ，是據以核駁商標為合法有效之註冊商標，依法有拘束
        他人以相近似商標申請註冊之效力。然本件商標是否核
        准註冊，應依商標法第23條第1 項第13款之規定，且其
        適用應以兩商標有無致相關消費者混淆誤認之虞為前提
        。若本件商標與據以核駁商標並存，確實並無致消費者
        混淆誤認之情事，則本件商標即應核准註冊，本件商標
        在國內申請註冊之日期及檢附之商品型錄資料較據以核
        駁商標申請註冊日期是否為晚，並非商標法第23條第1
        項第13款所應考量之因素。是本件商標應無商標法第23
        條第1 項第13款之適用，彰彰明甚。又訴願決定機關經
        濟部認為原告所呈送之證據資料並不足以證明本件商標
        使用於所指定之衣服等商品在國內已廣為相關消費者所
        認識；然訴願決定機關對於「混淆誤認之虞」審查基準
        內所列舉之其他輔助因素如「商標識別性之強弱」、「
        先權利人多角化經營之情形」、「相關消費者對各商標
        熟悉之程度」、「商標之申請人是否善意」、「實際混
        淆誤認之情事」等因素仍然略而不審查，是訴願決定機
        關之原決定亦未盡周全與客觀，不應維持。
      6.末查，據以核駁之註冊第642284號「優尼士國際股份有
        限公司標章」商標之商標權人業已簽署商標並存同意書
        予原告，本案事實已有變更，依照最高行政法院57年判
        字第95號判例及75年5 月份、10月份庭長評事聯席會議
        決議意旨，本件商標應符合商標法第23條第1 項第13款
        後段之規定，而可獲准註冊。
      7 綜上事實及理由，被告及訴願決定機關經濟部認事用法
        均有違法之處，敬請判決如訴之聲明，以維法制，並保
        原告之合法權益。
    (二)被告主張：
      1.按商標「相同或近似於他人同一或類似商品或服務之註
        冊商標或申請在先之商標，有致相關消費者混淆誤認之
        虞者」，不得註冊，為商標法第23條第1 項第13款所明
        定。所謂有致消費者混淆誤認之虞，係指商標給予消費
        者的印象，可能致使消費者混淆而誤認商品／服務之來
        源，包括誤認來自不同來源的商品／服務以為來自同一
        來源，或者誤認二商標之使用人間存在關係企業、授權
        關係、加盟關係或其他類似關係。而判斷是否有混淆誤
        之虞，被告公告之「混淆誤認之虞」審查基準（以下簡
        稱審查基準），列有各項相關參考因素。其中商標近似
        及商品／服務類似二項要素，依前揭法條規定為必須具
        備之要件。其他參酌要素則視個案中是否存在而為斟酌
        ，合先敘明。
      2.本案存在之相關因素之審酌：
        (1)商標是否近似暨其近似之程度
          商標近似係指二商標予人之整體印象有其相近之處，
          若其標示在相同或類似的商品／服務上時，以具有普
          通知識經驗之消費者，於購買時施以普通之注意，可
          能會有所混淆而誤認二商品／服務來自同一來源或誤
          認不同來源之間有所關聯（審查基準5.2.1參照）。
          經核商標近似之判斷得就二商標外觀、觀念及讀音為
          觀察。本件原告申請註冊商標圖樣上之圖形，與據以
          核駁註冊第642284號「優尼士國際股份有限公司標章
          」商標圖樣上之圖形相較，二者皆以墨色為底再以反
          白顏色突顯一名手持高爾夫球桿呈揮桿姿態的人物為
          圖形設計主體，雖前者於圖形左邊另標識「PGA TOUR
          」外文字樣，惟整體外觀、構圖、意匠極為相仿，以
          具有普通知識經驗之消費者，於購買時施以普通之注
          意，可能會有所混淆而誤認二商品來自同一來源或雖
          不相同但有關聯之來源，應屬構成近似之商標。
        (2)商品是否類似暨其類似之程度
          商品類似係指二個不同的商品，在功能、材料、產製
          者或其他因素上具有共同或關聯之處，如果標上相同
          或近似的商標，依一般社會通念及市場交易情形，易
          使商品消費者誤認其為來自相同或雖不相同但有關聯
          之來源，則此二個商品間即存在類似的關係（審查基
          準5.3.1 參照）。查本件原告申請註冊之商標與據以
          核駁註冊第642284號商標，二者皆指定使用於「衣服
          」等商品，其原料、用途、功能大致相當，且常來自
          相同之產製業者，如標示相同或近似的商標，依一般
          社會通念及市場交易情形，易使一般商品消費者誤認
          其為來自相同或雖不相同但有關聯之來源，則所指定
          使用之商品間應屬存在相當程度之類似關係。
      3.綜合判斷商標在圖樣近似及商品類似之程度等因素，本
        件商標與所引據核駁商標之近似程度及指定商品間之類
        似，以具有普通知識經驗之消費者，於購買時施以普通
        之注意，可能會有所混淆而誤認二商品來自同一來源或
        雖不相同但有關聯之來源，應足以有致相關消費者混淆
        誤之虞，自有前揭法條之適用。
      4.至於原告理由書中強調其商標分別於美國、香港、紐西
        蘭、新加坡、韓國等地獲准商標註冊證，並於民國85年
        起即在我國申請註冊於高爾夫球競賽等相關商品及服務
        ，是本件商標與據以核駁商標在市場併存使用多年之事
        實巳為相關消費者所認識，足以區辨二商標為不同來源
        者云云，惟依原告所提供之證據資料觀之，其中證7 號
        為西元2004年的職業高爾夫球競賽電視轉播賽之賽程表
        ，證14號為PGA TOUR之授權使用人SPI 於西元2001年產
        品目錄影本，證15、16號所出具銷售發票影本均為西元
        2001年美國憑證，證19號產品型錄影本為西元2004年高
        爾夫雜誌等專業雜誌，證26、27、28、29、30號均為網
        路上有關PGA TOUR之相關資料。綜上所有證據均無法明
        確顯示本件原告商標於我國市場交易上巳經長期間持續
        使用，且無標示於所指定「衣服」等商品之確實行銷單
        據及銷售數額統計明細等具體資料，以資證明其在本國
        內為相關消費者所認識，是以具有普通知識經驗之消費
        者，於購買時對於本件原告商標與所據以核駁商標施以
        普通之注意，尚難足以區辨二商標為不同來源或雖不相
        同但有關聯之來源。是被告依法核駁其註冊之申請，並
        無不合，請判決如訴之聲明所載。
  理  由
一、按商標核准註冊前，尚屬準備註冊之程序，必自註冊之日始
    取得得商標專用權；申請註冊商標在註冊程序未終結前，法
    律或事實有所變更時，主管機關應依變更後之法律或事實處
    理，前行政法院（現改制為最高行政法院）著有57年判字第
    95號判例。又商標之註冊申請經核駁後，於行政訴訟程序終
    結前，註冊程序尚未終結，如法律或事實有所變更，應按變
    更後之法律事實處理，亦有前行政法院75年5 月份、10月份
    庭長評事聯席會議決議可資參照。
二、本件被告核駁原告92年12月9日申請案號第000000000號商標
    註冊之申請，及訴願決定予以維持，無非以系爭商標與已註
    冊之第642284號「優尼士國際股份有限公司標章」商標構成
    近似，復均指定使用於衣服等同一或類似商品，有致相關消
    費者混淆誤認之虞，依商標法第23條第1 項第13款本文規定
    ，應不准註冊等語，為其依據，固非無見。惟查，該據以核
    駁之註冊商標，其商標權人業已簽署商標並存同意書予原告
    ，此有該同意書影本附卷可稽，並為被告所不爭，是本件事
    實已有變更，依照首揭前行政法院判例及決議意旨，系爭商
    標應已符合商標法第23條第1 項第13款但書之規定，被告為
    核駁之審定即屬無可維持。原告聲明求為撤銷訴願決定及原
    處分，為有理由，應予准許。又系爭商標是否另有不得註冊
    之情形，尚待被告進一步審查，再為准駁之審定；是原告求
    為判決逕命被告為准予系爭商標註冊之審定，並未達全部有
    理由之程度，依行政訴訟法第200 條第4 款規定意旨，原告
    在請求命被告遵照本院判決之法律見解對原告作成決定部分
    為有理由，其餘部分，不應准許，應予駁回。
據上論結，本件原告之訴為一部有理由，一部無理由，依行政訴
訟法第200 條第4 款、第104 條、民事訴訟法第79條，判決如主
文。
中    華    民    國    95    年    10    月   31     日
                    第七庭審判長法  官  李  得  灶
                                法  官  黃  秋  鴻
                                法  官  李  玉  卿
上為正本係照原本作成。
如不服本判決，應於送達後20日內向本院提出上訴狀並表明上訴
理由，如於本判決宣示後送達前提起上訴者，應於判決送達後20
日內補提上訴理由書（須按他造人數附繕本）。
中    華    民    國    95    年    10    月   31     日
                                書記官  蔡  逸  萱


司法院資訊處製作；財團法人民間司法改革基金會備份。
